【裁判字號】    98,易,21
【裁判日期】    980420
【裁判案由】    詐欺
【裁判全文】
臺灣士林地方法院刑事判決                98年度易字第21號
公  訴  人  臺灣士林地方法院檢察署檢察官
被      告  己○○
指定辯護人  本院公設辯護人林龍輝
上列被告因詐欺案件，經檢察官提起公訴（97年度偵字第10667
號、12470號），本院判決如下：
    主  文
己○○無罪。
    理  由
一、公訴意旨略謂：被告己○○雖預見將金融機構帳戶提供他人
    使用而成為人頭帳戶，依一般社會生活之通常經驗，將成為
    犯罪集團收取他人受騙款項之用，而幫助犯罪集團從事詐欺
    犯罪，竟仍不違背其本意而基於幫助詐欺之犯意，仍於97年
    6 月17日下午2 時許，在臺北市○○區○○路「麥當勞」速
    食店前，將其所申辦中華郵政股份有限公司北投郵局（下稱
    北投郵局）帳號00000000000000號帳戶之金融卡及密碼，以
    不詳代價，交付予姓名年籍不詳自稱「小陳」之犯罪集團成
    員，供該員所屬之犯罪集團作為存、提、匯款之用，而以此
    方式幫助該犯罪集團向他人詐取財物。嗣該犯罪集團於取得
    前開帳戶後，竟意圖為自己不法之所有，分別於附表所示時
    間，以附表所示之詐騙方式撥打電話向戊○○、甲○○等人
    詐騙，致戊○○、甲○○均陷於錯誤，先後轉帳如附表所示
    之金額至己○○上開北投郵局帳戶內，旋遭該犯罪集團成員
    提領。因認被告涉有刑法第30條第1 項前段、第339 條第1
    項之幫助詐欺罪嫌。
二、被告主張其為低收入戶，聲請本院指定公設辯護人，並提出
    全國財產稅總歸戶財產查詢清單、96年度綜合所得稅所得資
    料清單（見本院97年度審易字第411 號卷第13、14頁）及清
    寒證明書（見本院98年度易字第21號卷第21頁），核無不合
    ，依刑事訴訟法第第31條第1 項指定公設辯護人為其辯護。
三、按犯罪事實應依證據認定之，無證據不得認定其犯罪事實，
    刑事訴訟法第154 條第2 項定有明文。又認定不利於被告之
    事實，須依積極證據，苟積極證據不足為不利於被告事實之
    認定時，即應為有利於被告之認定，更不必有何有利之證據
    ；且刑事訴訟法上所謂認定犯罪事實之積極證據，係指適合
    於被告犯罪事實之認定之積極證據而言，雖不以直接證據為
    限，間接證據亦包括在內，然而無論直接或間接證據，其為
    訴訟上之證明，須於通常一般之人均不致有所懷疑，而得確
    信其為真實之程度者，始得據為有罪之認定，倘其證明尚未
    達到此一程度，而有合理之懷疑存在時，自不能以推測或擬
    制之方法，以為有罪裁判之基礎，最高法院29年度上字第31
    05號、30年度上字第816 號、40年度台上字第86號、76年度
    台上字第4986號判例可資參照。再按刑法第30條之幫助犯，
    係以與正犯有共同之認識而幫助實施為要件，若於正犯之犯
    罪無共同之認識者，即不能謂有共犯之關係。故刑法上幫助
    之行為，須有幫助他人犯罪之意思，如無此種故意，基於其
    他原因，以助成他人犯罪之結果，尚難以幫助論。是刑法第
    30條（17年公佈之第44條）之幫助犯，非但行為之外形可認
    為幫助，且必須與正犯有犯意之聯絡。若幫助之人，誤信為
    正當行為，並無違法之認識，則其行為縱予正犯以助力，尚
    難遽令負幫助之罪責（最高法院18年度上字第287 號、20年
    度上字第1022號、20年度上字第1828號判例意旨參照）。
四、本件公訴人認被告涉有前揭犯行，無非係以被告之供述、證
    人甲○○、戊○○之警詢證述，暨卷附之華南商業銀行、中
    國信託商業銀行自動櫃員機交易明細表各1 紙、被告之北投
    郵局立帳申請書、帳戶印鑑卡、客戶歷史交易清單各1 份（
    公訴人、被告及其辯護人對以上各項證據之證據能力均無意
    見，並同意作為證據）為其論據。
五、訊據被告固坦承有將其所申辦之上開北投郵局帳戶金融卡及
    密碼，交付某真實姓名年籍不詳自稱「小陳」之男子，惟堅
    決否認有何幫助詐欺取財犯行，辯稱：伊並沒有幫助詐欺之
    行為，伊也是被詐騙之人，伊是看報紙找工作，對方說伊要
    有戶頭可以作薪資轉帳之用即可上班，伊因為前幾年曾被銀
    行查封存款戶頭，不知伊之前所開立之郵局帳戶是否可以轉
    帳，對方說可以幫伊測試，所以將伊之前申請之郵局提款卡
    、密碼交給在自由時報刊登廣告應徵工作之人去測試，後來
    該人要伊上班卻未出面，伊認為可能遭人詐騙，所以就主動
    至派出所報案，伊是受害人，怎麼可能幫助對方詐騙云云。
    經查：（一）被告之前應徵全國加油站之洲美加油站工作，
    應該加油站之要求，而前往郵局開立系爭帳戶以供加油站作
    為薪資轉帳之用，被告在該加油站上幾天班後，因趕不上進
    度，而離職等情，業經證人即該加油站主管乙○○於本院結
    証稱：「認識被告，他去年夏天左右去我們公司，就是全國
    加油站的洲美加油站應徵加油員，他有去上班幾天，還在實
    習階段，因為被告跟不上進度，所以我請被告再考慮他是否
    適合這個工作，之後被告就沒有來。」、「我應徵被告，應
    徵時我有告訴被告，我們的薪資轉帳都是由郵局帳戶轉帳，
    若被告有郵局帳戶就提供，若沒有他就要去開戶。」等語屬
    實（見本院卷第18、19頁），則被告開立上開郵局帳戶，係
    為要至前開加油站上班作為薪資轉帳之用，並非是事後要交
    付給詐欺集團而特地前往開戶，應可認定。（二）再按證人
    洪福付之上開證述，被告至該全國加油站公司上班時，曾被
    要求提供郵局帳戶以供薪資轉帳之用，是本件被告於之後應
    徵司機工作時，對方亦要求以銀行帳戶作為薪資轉帳之用，
    對被告而言，提供銀行帳戶作為薪資轉帳之用，應是理所當
    然，只是對方要求以提款卡測試帳戶有無遭查封凍結一事，
    即非被告所能預料會給予詐騙集團助力，被告主觀上應無幫
    助詐欺之犯意。（三）又被告係看自由時報「徵晚班司機，
    日領、薪優、時間彈性、0000000000」之廣告，而打電話應
    徵，被告於前往警局報案時即說明其係「依報上所留之電話
    0000000000打給對方，是一位自稱游經理之男子所接的電話
    ，對方於當天下午13時10分回撥電話給我，約當天14時許前
    往台北市○○路麥當勞前見面，結果一位自稱小陳年子前來
    面試，面試後並要求將系爭帳戶之金融卡交給他測試有無問
    題，如無問題19日去上班」、「游經裡於97年6 月18日下午
    16時30分又打電話給我，叫我20日去上班，要我去欣欣百貨
    公司前去等，我等了2 個小時不見人影，就一直聯絡對方，
    對方不接電話，我才發現有問題，回家後越想越不對，心想
    可能被騙，所以到派出所報案」等語（見偵查卷第19、20
    頁），按被告於警詢所稱之廣告電話，與提出於本院之報紙
    （見本院卷第31頁）內所刊登之廣告電話號碼一致，足證其
    所言看廣告應徵司機一事應可採信。（四）依據證人即台北
    市政府警察局北投分局光明派出所警員丁○○、丙○○於本
    院審理時證稱: 被告於97年6 月21日來派出所時說他好像被
    騙了，然後來報案。我們的程序是被害人來派出所報案遭詐
    騙，我們會要求提供遭詐騙帳戶，我們會依照帳戶去查證，
    查證後發現他本身的帳戶就是警示帳戶。被告剛開始報案說
    他是受害人，我們查過之後發現他是嫌疑人，所以有問當中
    是什麼原因，他說是找工作的原因然後被騙。被告當時有跟
    我們講他找工作的地點、電話等相關資料，我們都有問。他
    不知道詐騙他的人是誰，地點在台北市○○路麥當勞那邊，
    地址不清楚，他有提供我們電話。我們沒有去查電話登記或
    使用人，我們這邊查不到，我們移請偵查隊的人去查。本件
    製作警詢筆錄並不是因為有被害人報案才找被告來做筆錄，
    而是被告認為自己被騙才來報案，他是主動到派出所來的等
    語甚詳 (詳見本院卷第48、49、51頁)。 從上述二位警員之
    證述得悉，本件被告會去製作警詢筆錄，並不是因為有被害
    人報案才去找被告來做筆錄，而是被告認為自己被騙才去報
    案。可知被告並非因為被列為詐欺犯罪之幫助犯後，被警員
    傳喚而至派出所製作筆錄，而是被告因為找工作被被騙帳戶
    ，而主動到派出所報案。
六、綜上所述，被告交付上開帳戶資料之原因，係依報載廣告應
    徵工作後，依對方指示而為之，並非基於幫助他人詐取財物
    之意圖。而取得被告帳戶資料之人，在被告察覺事情有異，
    欲取回其帳戶資料時，即斷絕與被告之聯繫，顯見取得被告
    帳戶之人，確係以工作等正當事由為名騙取被告之帳戶資料
    ，否則無須迴避被告之聯繫。雖被告未經熟慮即貿然將提款
    卡及密碼交給初次見面之人，誠屬可議，惟被告在一再失業
    之下，一心只想應徵工作賺取金錢以維持生活，或有思慮不
    周之處，然其於發現可能被騙後即主動前往警局報案，是實
    難以被告有將提款卡及密碼交付於小陳之人，即認被告係明
    知小陳等人欲將其帳戶用以詐騙他人，仍基於幫助詐欺犯罪
    之故意，將帳戶資料交付予對方。是公訴人所提出之證據並
    無法證明被告有何幫助詐欺之犯行，此外，復查無其他積極
    證據，足資證明被告確有公訴意旨所認之犯行，而使本院不
    致有所懷疑，而得確信其為真實之程度，揆諸前開說明，自
    屬犯罪不能證明，應為無罪之諭知。
據上論斷，應依刑事訴訟法第301條第1項，判決如主文。
本案經檢察官翁偉倫到庭執行職務。
中    華    民    國    98    年    4     月    20    日
                  刑事第一庭審判長法  官  洪英花
                                  法  官  劉育琳
                                  法  官  賴邦元
以上正本證明與原本無異。
如不服本判決應於收受判決後10日內向本院提出上訴書狀，並應
應敘述具體理由。其未敘述上訴理由者，應於上訴期間屆滿後20
日內向本院補提理由書(均須按他造當事人之人數附繕本)「切勿
逕送上級法院」。
                                  書記官  游育慈
中    華    民    國    98    年    4     月    20    日
 附表
 ┌──┬────┬───┬──────────────────────┐
 │編號│時間    │被害人│詐騙方法及遭詐騙之金額                      │
 ├──┼────┼───┼──────────────────────┤
 │  1 │97年6月1│戊○○│致電戊○○，佯稱係網路購物人員，訛稱戊○○先│
 │    │8日19時6│      │前交易設定錯誤成分期付款，需至自動櫃員機變更│
 │    │分      │      │設定云云，致戊○○陷於錯誤，依該詐騙集團成員│
 │    │        │      │指示操作，誤將新臺幣（下同）2萬9,986元轉帳至│
 │    │        │      │被告上開北投郵局帳戶內。                    │
 ├──┼────┼───┼──────────────────────┤
 │  2 │97年6月1│甲○○│先致電甲○○，佯稱係網路新奇購物中心服務人員│
 │    │8日21時 │      │，訛稱甲○○先前交易設定錯誤成分期付款，需變│
 │    │34分    │      │更設定云云，另再以電話偽稱，要以甲○○所有之│
 │    │        │      │玉山銀行轉帳，歸還已付貨款，為避免其他銀行帳│
 │    │        │      │戶遭扣款，須先以提款卡至自動櫃員機操作，凍結│
 │    │        │      │甲○○其他銀行之戶頭云云，致甲○○陷於錯誤，│
 │    │        │      │依該詐騙集團成員之指示操作，誤將2萬9,986元轉│
 │    │        │      │帳至被告上開北投郵局帳戶內。                │
 └──┴────┴───┴──────────────────────┘


司法院資訊處製作；財團法人民間司法改革基金會備份。
